臺灣臺中地方法院民事判決　93年度再易字第29號
再審原　告　乙○○○
訴訟代理人　施瑞章　　律師
再審被　告　台中縣太平市農會
法定代理人　甲○○
訴訟代理人　陳賜良　　律師
上列當事人間請求拆屋還地事件，再審原告對於民國93年6月4日
本院92年度簡上字第390 號民事確定判決提起再審，本院判決如
下：
    主      文
再審之訴駁回。
再審訴訟費用由再審原告負擔。
    理      由
一、本件再審意旨略以：按依司法院大法官會議釋字第177 號解
    釋，民事訴訟法第496條第1項第1 款所謂之「適用法規顯有
    錯誤」，不但指積極適用法規顯有錯誤，即消極的不適用法
    規，顯然影響裁判者，亦包括於內。準此，本院92年度簡上
    字第390 號民事確定判決存有消極的不適用民事訴訟法第
    199條第1項、第222條第1項、第226條第2項、第3項、第454
    條第1項、第2項規定，而顯然影響裁判之情事。消極的不
    適用建築法第11條規定及相關主管機關之函示，而顯然影響
    裁判。消極的不適用「法定空地」之使用關係，而反以共
    有物之使用關係作為認定再審原告無使用土地之權源，而顯
    然影響裁判。違反證據法則，而有適用（積極）法規顯有
    錯誤之情事：即有關再審原告有無依修正後民法第425條之1
    規定（即最高法院48年台上字第1457號判例之明文化），而
    有台中縣太平市○○段第362 地號土地（下稱系爭土地）之
    使用權，未命再審被告舉證，即認再審原告未舉證證明，自
    有違反證據法則。綜上，前審確定判決，既有上開「適用法
    規顯有錯誤」之再審理由，爰提起本件再審之訴。再審聲明
    ：(1)本院92年度中簡字第1530 號、92年度簡上字第390號判
    決，應予廢棄。(2)前項廢棄部分，請求判決駁回再審被告在
    第一審之訴及其假執行之聲請。
二、按民事訴訟法第496條第1項1 款所謂「適用法規顯有錯誤」
    ，係指確定判決就事實審法院所確定之事實而為法律上判斷
    ，有適用法規顯有錯誤之情形而言（最高法院71年台再字第
    30號判例要旨參照）；其適用法規顯有錯誤之內容，應包括
    確定判決顯有消極的不適用法規及積極的適用法規不當兩種
    情形在內（民事訴訟法第468 條及司法院大法官會議釋字第
    177 號解釋參照）。至事實審法院認定事實錯誤，就當事人
    提出之事實及聲明之證據疏於調查、或就上訴理由漏未斟酌
    ，僅生認定事實錯誤、調查證據欠周或判決不備理由之問題
    ，當事人雖得於判決確定前，據為上訴之理由，究與適用法
    規顯有錯誤之情形有間，不得據以提起再審之訴（最高法院
    80年度台再字第64號判決要旨參照）。準此而論，再審原告
    所舉上開有關消極不適用之規定，參以各該規定，均係與
    事實認定是否正確，判決理由是否漏列或不完備等有關，姑
    且不論再審原告此部分之主張，是否屬實。然依上開說明，
    已非係「適用法規顯有錯誤」之情事。是再審原告此之主
    張，顯未合上開再審理由之規定。
三、次按，不動產物權，依法律行為而取得設定、喪失、及變更
    者，非經登記，不生效力。民法第758 條，定有明文。是以
    ，不動產物權之權利人究為何人，以登記內容為準（並參照
    最高法院72年台上字第2432號判例要旨）。準此而言，並參
    以土地法第43條規定，不動產（包括土地及其定著物，民法
    第66條第1 項參照）所有權人之認定，以登記簿謄本之記載
    而為認定。經查，前審確定判決係再審被告主張再審原告無
    權占伊所有系爭土地如原審確定判決如附圖所示Ａ、Ｂ部分
    ，而據民法第767 前段（還地）、中段（拆屋）所有物返還
    及保全（即妨害除去）請求權而為主張。按以，經所有物返
    還或保全請求權，其構成要件有三：請求權的主體為所有
    權人（就本件而言為再審被告）。相對人為占有人（就本
    件而言為再審原告）。相對人無合法之權源：占有之權源
    可以物權或債權。本件系爭土地之所有權人為再審被告之事
    實，有卷附之系爭土地登記簿謄本可稽（註：再審被告於民
    國（下同）90年4月4日拍定取得）。是以，縱認再審原告之
    主張系爭土地為伊房屋之法定空地（輾轉合併、分割前）乙
    情屬實。然系爭土地既登記為再審被告所有（再審原告非登
    記名義人），則再審原告何來據此而為主張伊有占有之權利
    （有關再審原告是否早於系爭土地原確定判決如附圖所示Ａ
    、Ｂ部分建築，進而認定是否為系爭土地之物上負擔，原確
    定判決認定之事實係建築不存在，此部分為有關事實之認定
    ，據上開（二）所述顯非適用法規顯有錯誤之問題）。是再
    審原告上開（一）之再審理由，主張原審確定判決消極
    未為適用土地法第11條及相關函令，及有關法定空地之使用
    關係，致未認定伊有占有系爭土地之權利，顯有未合。是再
    審原告此部分之主張，亦顯無再審理由。
四、次按，無論依修正後之民法第425之1規定，或最高法院48年
    台上字第1457號判例內容所示，推定房屋所有人可得使用土
    地之權利。均以房屋及土地原分屬不同人，而僅出售其一，
    抑或同時或先後出售為要件。查本件系爭土地係再審被告於
    90年間因拍賣而取得，執行債務人則為陳永昌，而再審原告
    所有之同段363地號土地係向陳維國買受（68 年間），其上
    所有之房屋則係以再審原告之名義為第一次建物所有權登記
    （68年間）等情，有卷附之土地及建物登記簿謄本可稽（見
    本院92年度中簡字第1530號民事卷第20、21、26頁，92年度
    簡上字第390號民事卷第47頁)，則何來土地與建物同屬一人
    之情形，而有上開情事之適用。次查，上開（三）系爭土
    地所有權人為再審被告。相對人占有系爭土地如原確定判
    決如附圖所示Ａ、Ｂ部分。業經原審（即92年度中簡字第15
    30號）到場履勘，並經地政事務所測量無訛（見該卷第39、
    45頁）。是再審被告為系爭土地之所有權人，再審原告則為
    系爭土地如原確定判決如附圖所示Ａ、Ｂ部之占有人，已甚
    明確，此亦為原審確定之事實。至就（三）部分，占有人
    即再審原告是否具有占有合法權源，依最高法院72年度台上
    字第1552號判決所示，應由占有人即再審原告舉證證明，此
    並為學說及實務所確信。則何來就再審被告就占有人即再審
    原告無系爭土地使用權，應為舉證可言。況依上所述，原審
    確定判決所呈之事實，亦無再審原告所舉修正後民法第 425
    之1規定，或最高法院48年台上字第1457 號判例內容之情形
    。則何來適用證據法則，責任分配錯誤之情形。至再審原告
    稱伊先行取得原土地所有權人楊林盡、王子癸、蔡垂俊三人
    之使用，是即可對再審被告主張有權使用系爭土地云云。按
    以，縱認再審原告上開之主張屬實，然基於債之關係之相對
    性，亦難以據此而拘束再審被告。是再審原告據此，而為應
    由再審被告舉證再審原告無占有系爭土地之權利，亦屬無據
    。綜上，再審原告上開（一）之再審理由，主張原審確定
    判決證據法則適用錯誤，而有適用法規顯有錯誤，即顯有未
    合。是再審原告此部分之主張，亦顯無再審理由。
五、綜上所述，本件再審原告以上開（一）至為再審理由，
    顯未合於民事訴訟法第496條第1項第1款所謂之「適用法規
    顯有錯誤」之內容，是本件再審之訴，顯無再審理由。爰不
    經言詞辯論，逕以判決駁回之。
六、據上論結，本件再審之訴顯無再審理由，依民事訴訟法第50
    2條第2項、第505條、第78條，判決如主文。
中　　華　　民　　國　　94　　年　   11　　月　　10 　日
                  民事第四庭  審判長法　官　洪碧雀
   　　　　　　　　　　　　　　　 　法　官  王  銘
   　　　　　　　　　　　　　　　 　法　官  陳添喜
上為正本係照原本作成。
不得上訴。
中　　華　　民　　國　　94　　年　   11　　月　　10 　日
                                    書記官
